【裁判字號】    92,上訴,2030
【裁判日期】    920813
【裁判案由】    偽造文書
【裁判全文】
臺灣高等法院刑事判決                           九十二年度上訴字第二○三○號
    上  訴  人  臺灣桃園地方法院檢察署檢察官
    被      告  甲○○
    選任辯護人  羅美鈴  律師
右上訴人因被告偽造文書案件，不服臺灣桃園地方法院，九十年度訴字第八○八號，
中華民國九十一年十一月二十七日第一審判決（起訴案號：臺灣桃園地方法院檢察署
八十九年度偵字第一○一六○號）提起上訴，本院判決如左：
    主  文
上訴駁回。
    理  由
一、公訴意旨略以：被告甲○○、張珊娜（業經原審諭知無罪）及真實姓名年籍不詳
    之林姓成年男子（按應為乙○○）、陳姓成年女子（按應為劉鳳珍）等人明知陳
    文成、陳錦（業已遣返香港）均係大陸地區人民，未取得國內主管機關入境之許
    可，復無大陸地區核發之
    ，竟與陳詔怡、謝秋香（均經原審諭知無罪）基於犯意聯絡，由陳詔怡、謝秋香
    先後於民國八十八年九月間及十月中旬，在臺北市美國在台協會，將渠等之中華
    民國
    成、陳錦之照片換貼在陳詔怡、謝秋香二人之
    不知名之人偽造入出境之章戳蓋之，足以生損害於入出境管理局對於入出境之管
    理及外交部核發
    國曼谷搭機來台，並於過境室等候該犯罪集團之成員交付上開變造之
    簽證，甲○○則持上開變造之
    登機手續，為櫃檯人員發覺有異，報警處理，查獲上情，因認被告甲○○犯有刑
    法第二百十六條、第二百十二條之行使變造特種文書罪及同法第二百十六條、第
    二百十一條之行使偽造公文書罪云云。
二、按犯罪事實應依證據認定之，無證據不得推定其犯罪事實，又不能證明被告犯罪
    者，應諭知無罪之判決，刑事訴訟法第一百五十四條及第三百零一條第一項分別
    定有明文。又刑事訴訟法上所謂認定事實之證據，係指足以認定被告確有犯罪行
    為之積極證據而言，該項證據自須適合於被告犯罪事實之認定，始得採為斷罪資
    料；事實之認定應憑證據，如未發現相當證據，或證據不足以證明，自不能以推
    測或擬制之方法，以為裁判之基礎，最高法院二十九年上字第三一○五號、四十
    年台字第八六號分別著有判例可資參照。
三、訊問被告甲○○固不諱言持本件變造之謝秋香、陳詔怡
    為警查獲之事實，惟堅決否認有何公訴人所指之共同行使變造特種文書及公文書
    之犯行，辯稱：伊係受香港林姓友人囑託代訂機票二張，至機場後有二位陌生人
    交來
    名，無非以係爭二本
    劃位登機事宜，亦據被告甲○○自承在卷，核與證人即新加坡航空公司職員蔡燿
    妃證述相符，被告甲○○雖辯稱係不知名之陌生人所交付，惟果若如被告甲○○
    本人所言係受林姓男子之委託代購機票，並受該陌生人之委託代辦劃位，豈有不
    知交付
    於劃位完成後交由該犯罪集團之成員轉交在過境室內等待之大陸人陳文成及陳錦
    ，為其主要之論據。
四、訊之被告甲○○矢口否認有何公訴人所指共同偽造
    訊中辯稱：伊今天受朋友林先生（綽號阿金）男子之託幫兩位持台灣
    一位陳詔怡，另一位謝秋香辦理劃位登機手續SQ006往美國班機，因兩位女子伊
    都不認識，並事先約在中正機場出境大廳行李寄放處見面，賺取機票折扣價共計
    貳仟貳佰元台幣，無其他目的等語（見偵字第一○一六○號卷第三頁反面），於
    偵查中具狀辯稱：伊因經營國際快遞業務，而於五月廿二日受香港林姓友人之託
    ，將代訂自台北飛往洛杉磯之新航機票二張，囑送中正機場交予二位陌生人，嗣
    該二人交來
    行李，伊四處尋覓，卻無找到該二位陌生人，伊亦覺奇怪，再回到航空公司櫃檯
    ，才知
    再回頭至航空公司櫃台欲告知狀況反而遭惹懷疑？至另在新航候機室經警逮捕之
    二位大陸客，伊從未謀面，亦不知有該二人存在，渠等所持
    置於新航櫃台上之
    香港林姓朋友利用，並不知其中有犯罪情形存在等語。（同上卷第五十七頁反面
    ），於原審審理中辯稱：伊的林姓友人（指阿金）要伊訂機票，而訂機票根本不
    需要
    的，況伊與其他被告都不認識，對在機場請伊劃位的二位女性也不認識，根本就
    不知
    後來伊姑姑不要他去，所以才取消，伊買了五張票，范姜美琴取消但是票還在伊
    這，伊姐的取消，已經將票給她，ＬＡＭ的伊寄到香港，陳詔怡、謝秋香的票阿
    金叫伊不用寄，錢是阿金匯給伊，沒有在機場等范姜美琴，在三、五天之前就已
    經知道范姜美琴不來，阿金叫伊先留著機票，在機場時，ＬＡＭ在後面叫嚷，但
    當時並不知道是他，後來在警訊中警察才告訴伊是ＬＡＭ，後來只有陳、謝二人
    的票伊定在五月二十二日，一般來說是登機日前三、五天，本來說好陳、謝二人
    的票是要到伊公司拿，後來有一個人當天下午三、四點打電話（非阿金）告訴伊
    沒空來拿，要伊把票帶到機場，因為那個人自稱是陳、謝中之一人，而且講的很
    詳細，所以伊就相信，伊八點半到現場，當時在電話中約好在出境大廳等，等了
    幾分鐘，就有兩位女子對伊表示她們是陳、謝二人，伊就把機票交給她們，請她
    們對一下名字，本來馬上就要走，但她們要求伊幫她們劃位，並說她們要去買保
    險，伊就在新航櫃台劃票，可是小姐說要看本人，伊就去找她們，伊跟小姐說找
    不到人，並在那邊等了二、三分鐘，警察就來了等語（原審卷第三五一頁）。經
    查：
（一）被告甲○○固於機場櫃檯持本件扣案之變造二本
      有疑而報警查獲，固據證人蔡燿妃於警訊中證稱：「（是否有名男子持國人謝
      秋香、陳詔怡之中華民國
      川。」「（是否有見到謝秋香、陳詔怡二名女子？）從頭到尾都未見過，我要
      求甲○○將兩名女子帶到櫃檯前，其託辭敷衍，一直未出現。」及「當時還有
      一名香港籍男子（ＬＡＭＫＡＭＳＨＩＮＧ）持出入証在後干擾，其機票與前
      兩女子機票係同一旅行社。」各等語（見偵字第一○一六○號卷第廿一頁正、
      反面），依其證言似可推論被告甲○○係明知所持劃位者，係有問題之
      並更有同夥在後掩護乙情。惟證人蔡燿妃於原審訊問時卻稱：「當天被告帶兩
      名女子的
      前也沒有在機場看過甲○○，一般劃位都要本人劃位，團體或貴賓則除外，我
      跟甲○○說要請那兩名女子到櫃台，而且該二女子並沒有託運行李，感覺很奇
      怪，我保留
      但我當時發現有異就請外僑組來辨識
      去上廁所及買保險，後來如何找到二本
      （是否警訊中稱另有一名香港男子在後干擾（提示筆錄）？）我真的不記得，
      如果有這種情形，我會有印象，而且我有無在警訊中如此說，我真的沒有印象
      。」及「（甲○○在櫃台逗留多久？有無要求妳返還
      印象中他並沒有要我還他
      審卷第三五五頁至第三五六頁），是觀以被告留連於航空公司櫃檯達達半小時
      之久，且的確曾依證人指示離開找尋
      人尋覓無著等節，且被告對證人所稱該二名女子係去上廁所及買保險，亦與其
      前開所辯情節相符，衡情倘被告甲○○明知所持係變造
      又不要求索還
      造而受託向航空公司登記劃位而遭人利用之辯詞，尚非不可採信。
（二）又本件共同被告張珊娜、陳詔怡、謝秋香等，於原審訊問時均一致供稱不認識
      被告甲○○，被告張珊娜稱：「（認識陳詔怡、謝秋香？）只認識謝，甲○○
      也不認識；（有無看過甲○○？）無；（謝秋香認識甲○○？）不認識」；被
      告陳詔怡稱：「沒有見過在庭的被告三人（指被告甲○○、張珊娜、謝秋香）
      」；被告謝秋香稱：「（何以委託張辦
      友在旅行社上班要業績，我沒有出過國，這是第一次辦
      朋友，沒有想到他會害我．．．是張珊娜帶我去辦美簽，
      當時我尚以為是要去辦
      等語（原審卷第二十七頁至第二十八頁、第七十四頁至第七十六頁），則渠等
      之供詞中尚無足以佐認被告甲○○曾出現於本件謝秋香、陳詔怡
      得之過程中，而曾予加功實施偽變造等犯行之情形。又證人即欲使用本件變造
      於警訊中亦均供稱：「（你是否認識甲○○之相片中之人？）我沒有看過相片
      中之人。」（見偵第字一○一六○號卷第廿四、廿六頁均正面）等語。倘被告
      甲○○係屬人蛇集團之一員，並負責轉交偽造
      、陳文成，則集團自應提供渠等辨認方法以供接頭，詎證人二人均不識被告甲
      ○○，依理王某應僅係受該集團利用辦理劃位，以測試
      知情者而已。
（三）又本件居間以謊騙方式取得本件
      二人（即起訴書所載姓名年籍不詳之林姓成年男子、陳姓成年女子，並分別經
      台灣高雄、台南地方法院檢察署依偽造文書提起公訴，證人劉鳳珍並於九十一
      年八月十六日經臺灣臺南地方法院以九十年度易字第一七二號判決判處有期徒
      刑伍月在案）於原審訊問時亦分別稱：「（問：之後並託甲○○於中正機場交
      付與大陸人士陳文成、陳錦使用？）沒有這回事，我也不認識甲○○」「與本
      案被告有何親誼僱傭關係？）不認識」各等語（見原審卷第一四○頁至第一四
      一頁第一八五頁）。況謝秋香雖曾於警訊中稱：「（妳於第一次筆錄所言：一
      名男子在美國在台協會前和張珊娜在一起並教授妳應答之法，該名男子你是否
      能指認？）我印象很深刻，因他教我背誦的工作．．．所以印象很深刻。」「
      （警方現提供五月廿二日於中正機場持妳
      人？）該人就是當時和張珊娜一起教我背假話的男子沒錯。」等語，惟其嗣於
      偵查中卻分別改稱該人並非被告甲○○（見偵字第一○一六○號卷第五十五頁
      ），及原審審理中乃當庭指認係證人乙○○帶伊去美國在台協會辦簽證（原審
      卷第一八五頁）無訛，並經證人乙○○坦承在卷（原審卷第一八七頁至第一八
      八頁），是則更無證據可證被告甲○○有何參與本件
      犯行。
（四）因本件尚乏直接證據確切可證被告甲○○係明知扣案之
      境章戳公文書）及簽證係屬變造，猶與本件其他共同被告或證人乙○○、劉鳳
      珍及其他任何人具有意思聯絡及行為分擔足以成立共犯公訴人所指行使偽造公
      文書及變造
      非法而係遭人利用之合理懷疑，自不能僅以該二本變造
      司櫃檯劃位登記之外部情況，即推論其已然參與本件犯行。公訴人徒以果若如
      被告甲○○本人所言係受林姓男子之委託代購機票，並受該陌生人之委託代辦
      劃位，豈有不知交付
      即由被告甲○○持有之，並俟機於劃位完成後交由該犯罪集團之成員轉交在過
      境室內等待之大陸人陳文成及陳錦，尚屬率斷，而乏依據。茲本案調查之途徑
      已窮，上開跡證在訴訟上之證明，尚存有合理之懷疑，而未達於確信為真實之
      程度，自不能以推測或擬制之方法，以為裁判之基礎。
五、綜上所述，本件既查無任何積極證據，足以確切證明被告甲○○確有公訴人所指
    之犯行。此外，復查無其他證據可認被告犯有何罪，是被告犯罪尚屬不能證明，
    原審法院依審理結果，為被告無罪之諭知，經核並無不合。公訴人上訴意旨以：
    被告甲○○於警訊及偵查均自承：伊係受香港林姓友人囑託代訂機票二張，對陳
    文成陳錦持有變造之
    被告甲○○一再飾詞將相關責任推拖於香港林姓友人，足認被告對本案有一定程
    度之牽涉，又人蛇集團成員眾多，各成員間並無互相熟識之必要，故乙○○、劉
    鳳珍雖證稱不認識被告，但亦不足為被告有利之認定，被告之罪嫌應堪認定等語
    指摘原判決不當。惟查公訴人仍未就被告與其他犯罪行為人有行使變造文書之共
    同犯意聯絡，逕以被告甲○○一再飾詞將相關責任推拖於香港林姓友人，足認被
    告對本案有一定程度之牽涉，並以人蛇集團成員眾多，各成員間並無互相熟識之
    必要，而乙○○、劉鳳珍雖證稱不認識被告，但亦不足為被告有利之認定等語推
    論被告確有所指之犯行，自非有據。是公訴人提起上訴，為無理由，應予駁回。
據上論斷，應依刑事訴訟法第三百六十八條，判決如主文。
本案經檢察官吳慎志到庭執行職務。
中      華      民      國    九十二    年      八      月     十三     日
                            臺灣高等法院刑事第十九庭
                                審判長法  官  許  國  宏
                                      法  官  林  勤  純
                                      法  官  洪  光  燦
右正本證明與原本無異。
檢察官如不服本判決，應於收受送達後十日內向本院提出上訴書狀，其未敘述上訴之
理由者並得於提起上訴後十日內向本院補提理由書（均須按他造當事人之人數附繕本
）。
                                      書記官  陳  玉  嬋
中      華      民      國    九十二    年      八      月     十四     日


司法院資訊處製作；財團法人民間司法改革基金會備份。
